ACORDAO-COMPLETO-2516631

ACÓRDÃO 4210/2022 ATA 25/2022 - PRIMEIRA CÂMARA

VISTOS, relatados e discutidos estes autos de tomada de contas especial instaurada pelo Departamento Nacional de Infraestrutura de Transportes (DNIT) em desfavor do Sr. Carlos José Stüpp, referente ao convênio TT 53/2001, destinado à execução de obras e serviços de retirada de ramal ferroviário do perímetro urbano do referido município e da construção de novas edificações para a transferência das instalações administrativas, e da oficina de manutenção de locomotivas para posição menos central da cidade.
ACORDAM os ministros do Tribunal de Contas da União, reunidos em sessão da 1ª Câmara, ante as razões expostas pelo relator, em:
9.1. acolher as alegações de defesa apresentadas pelo município de Tubarão/SC, excluindo-o da relação processual;
9.2. acolher as alegações de defesa apresentadas pelo Sr. Carlos José Stüpp;
9.3. julgar regulares com ressalva, com fundamento nos arts. 1º, I, e 16, II, da Lei 8.443/1992 c/c os arts. 18 e 23, II, da mesma lei, e nos arts. 1º, I, e 208, § 2º, e 214, II, do RI/TCU, as contas do Sr. Carlos José Stüpp, dando-lhe quitação; 
9.4. informar aos interessados que o inteiro teor da presente deliberação estará disponível para consulta no dia seguinte à sua oficialização, no endereço www.tcu.gov.br/acordaos;
9.5. encerrar o presente processo e arquivar os autos.

TOMADA DE CONTAS ESPECIAL instaurada em razão de não aprovação das contas de convênio que teve por objeto a execução de obras e serviços de erradicação de ramal ferroviário no perímetro urbano do município de Tubarão/SC.

Primeira Câmara

Município de Tubarão/SC.

3. Interessados/Responsáveis:
3.1. Interessados: Departamento de Estradas de Rodagem do Estado de Santa Catarina; Ferrovia Tereza Cristina S.A. (01.629.083/0002-26).
3.2. Responsáveis: Carlos José Stüpp (XXX.961.219-XX).

13.1. Ministros presentes: Walton Alencar Rodrigues (Presidente), Benjamin Zymler, Vital do Rêgo e Jorge Oliveira.
13.2. Ministros-Substitutos presentes: Augusto Sherman Cavalcanti e Weder de Oliveira (Relator).

WEDER DE OLIVEIRA

Transcrevo, com ajustes de forma, a instrução apresentada (peças 92, 93 e 94) pela Secretaria de Controle Externo de Tomada de Contas Especial (Secex-TCE) :
"Trata-se de tomada de contas especial instaurada pelo Departamento Nacional de Infraestrutura de Transportes (DNIT) , em desfavor de Carlos José Stüpp, ex-prefeito municipal de Tubarão/SC, gestão de 2001 a 2008, em razão da não aprovação da prestação de contas do Convênio TT 53/2001 (Siafi 435086) , firmado em 31/12/2001, entre o Ministério dos Transportes (MT) e o município de Tubarão/SC, em decorrência de irregularidades na execução físico-financeira. 
2.	O objeto do ajuste consistia na execução de obras e serviços de erradicação de ramal ferroviário no perímetro urbano do município e na construção de novas edificações para transferência das instalações administrativas e da oficina de manutenção de locomotivas, ambas de propriedade da Rede Ferroviária Federal S.A. (RFFSA) e arrendadas à concessionária Ferrovia Tereza Cristina S.A. - FTC (peça 1, p. 52-78) .
HISTÓRICO 
3.	A solicitação inicial do município ao Ministério dos Transportes, de R$ 2.297.555,00, somada à contrapartida de R$ 574.400,00, totalizava um investimento de R$ 2.871.995,00. O empreendimento visava, além da construção de novas instalações, à erradicação do remanescente de um ramal de 1,3 km da Ferrovia do Carvão, onde existem diversas instalações da RFFSA, que se interceptava com sete passagens de nível com grande fluxo de veículos, inclusive ônibus de linhas intermunicipais e interestaduais, coincidindo também com o leito do prolongamento da principal via estrutural da cidade (peça 1, p. 18-28) .
4.	Conforme a cláusula segunda do termo de convênio, foram previstos inicialmente R$ 1.103.464,80 para a execução do objeto, sendo R$ 882.771,84 do concedente (ordem bancária 2002OB000765, de 19/3/2002) e R$ 220.692,96 de contrapartida (peça 1, p. 54-56, 96) . 
5.	Segundo a Nota Técnica 185/DTF/STT/MT, de 31/12/2001, os R$ 882.771,84 disponibilizados pela União visaram apenas à execução parcial das obras, especificamente a construção das instalações da Oficina de Manutenção de Locomotivas, devendo, no próximo exercício, serem alocados recursos que propiciassem a continuidade do empreendimento (peça 1, p. 38-44) . 
6.	Mediante o primeiro termo aditivo ao convênio, de 28/11/2002, o DNIT foi elevado à condição de concedente, em substituição ao Ministério dos Transportes (peça 1, p. 130-138) . 
7.	Posteriormente, em 12/12/2002, o segundo termo aditivo, já realizado pelo DNIT, alterou o plano de trabalho e o valor total do convênio para R$ 3.798.758,32, prevendo R$ 3.108.768,89 do concedente e R$ 689.989,43 do município, sendo que o novo aporte federal previsto, no valor de R$ 2.000.000,00 (empenho 2002NE000796, de 6/12/2002) , só foi repassado em 29/6/2004, mediante a Ordem Bancária 2004OB903224 (peça 1, p. 226-240 e 348) . 
8.	A análise da prestação de contas da primeira parcela do convênio, no valor de R$ 882.771,84, teve a sua aprovação mediante a Informação 44/COEX/2004, de 03/06/2004, e a Nota de Sistema 2004NS004729 (peça 8, p. 76-82) . 
9.	A vigência do convênio foi prorrogada de 31/12/2002 até 18/9/2006, mediante oito termos aditivos (peça 9, p. 3-71) , quando expirou por decurso de prazo, visto que a Diretoria de Infraestrutura Ferroviária do DNIT decidiu por não prorrogar o ajuste (peça 4, p. 58-64) . 
10.	Durante o contrato com a empresa Setep, foram realizadas 25 medições, no período de maio de 2002 a setembro de 2006, totalizando R$ 3.636.823,53 (peça 7, p. 190) . 
11.	Em 13/11/2006, a Prefeitura Municipal de Tubarão/SC emitiu o termo definitivo de recebimento da obra, rescindiu o contrato com a empresa Setep e em seguida, em 17/11/2006, restituiu R$ 148.880,22 ao DNIT (peça 4, p. 398; peça 5, p. 6-8 e 10) .
12.	Cabe destacar que os recursos foram todos utilizados na gestão do Sr. Carlos José S Stüpp (ex-prefeito municipal de Tubarão/SC, gestão de 2001 a 2008) .
13.	No Relatório de Inspeção de dezembro/2005, ficou registrado que, mesmo após a liberação da nova parcela do convênio no valor de R$ 2.000.000,00, em 29/6/2004, as obras mantiveram-se em ritmo lento e a execução estava concentrada apenas no galpão da futura oficina de manutenção de locomotivas, iniciando-se as demais obras, como, banheiros, vestiário e almoxarifado.
14.	O Parecer Técnico de janeiro de 2007 (peça 5, p. 32-42) reiterou recomendação do Parecer de 5/9/2006 (peça 4, p. 380-384) pela não aprovação da Prestação de Contas relativa à aplicação dos recursos no valor de R$ 2.000.000,00 repassados pelo DNIT à PMT. Considerou-se que a Prefeitura executou serviços fora do plano de trabalho pactuado, decorrentes de adequações de projeto efetuadas sem anuência prévia do DNIT, e que as tentativas de saneamento dessas adequações, ainda que intempestivas, não lograram êxito. 
15.	A Prestação de Contas Global, incluindo os R$ 2.882.771,84 federais, seus rendimentos financeiros e a contrapartida da prefeitura, foi encaminhada em dezembro de 2010 (peça 6, p. 144-334) . 
16.	O Relatório de Tomada de Contas Especial, de 31/5/2012 (peça 13, p. 222-236) , ao quantificar o dano ao erário, o divide em quatro parcelas, sendo três relativas à não aplicação financeira dos recursos repassados, conforme art. 20, incisos I e II, § 1º da IN/STN 1/1997, considerando valores originais de R$ 38,53; R$ 15.675,36 e R$ 138.493,51, e a quarta parcela, no valor de R$ 1.325.351,17, decorrente do atingimento parcial dos objetos avençados, conforme art. 38, inciso II, alínea 'b', da IN/STN 1/1997 (não execução das metas 3 e 5 e execução parcial das metas 2 e 4, correspondentes a 51,25% do valor total do contrato com a empresa Setep para execução do objeto do convênio 53/2001 (peça 13, p. 180) .
17.	Por fim, o Relatório de TCE concluiu pela condenação do Sr. Carlos José Stüpp ao pagamento do montante de R$ 1.479.558,57, cuja atualização monetária até 28/5/2012 correspondia a R$ 2.269.282,04 (peça 13, p. 230 e 236) . 
18.	A instrução inicial da Secex-SC (peça 16) concluiu pela responsabilização do Sr. Carlos José Stüpp, e propôs a sua citação, para que apresentasse alegações de defesa e/ou recolhesse aos cofres do Tesouro Nacional o valor original de R$ 1.137.706,02, composto das quantias de R$ 38,53, R$ 15.675,36 e R$ 138.493,51, relativas à não aplicação dos recursos, conforme art. 20, inciso I e II, §1º, da IN/STN 1/1997, e de R$ 983.498,62, correspondente à inexecução parcial do objeto do convênio.
19.	Na citação, foram considerados os respectivos valores originais atualizados monetariamente, a partir de 7/4/2003, 31/11/2004, 12/4/2005 e 30/6/2004, e já considerando descontados os R$ 148.880,22 devolvidos em 17/11/2006 (peça 5, p. 10) e os R$ 5.779,74 e R$ 19.841,87, recolhidos em 15/7/2011 (peça 12, p. 134 e 142) .
20.	Cabe registrar que o valor relativo à inexecução parcial foi reduzido de R$ 1.325.351,17 (valor calculado pelo DNIT) para R$ 983.498,62, ao considerar que na fase interna da TCE não havia sido abatido o valor de R$ 148.880,22 devolvido em 17/11/2006 pela prefeitura municipal ao DNIT, nem se considerou a redução do poder de compra pelo atraso no repasse de R$ 2.000.000,00, pactuado no 2º termo aditivo ao convênio em dezembro de 2002, mas que só veio a ocorrer em 30/6/2004, conforme detalhado nos §§ 30 a 32 da instrução inicial (peça 16) .
21.	Com base em delegação de competência conferida pelo Relator, Ministro Weder de Oliveira, e ante a análise realizada na instrução à peça 16, foi promovida a citação do Sr. Carlos José Stüpp, por meio do Ofício 0718/2014, de 13/11/2014 (peça 19) . 
22.	O Sr. Carlos José Stüpp tomou ciência do ofício que lhe foi remetido, conforme documento constante da peça 22, tendo solicitado por duas vezes, por intermédio de sua procuradora (peça 20, p. 4) , a prorrogação do prazo, em razão do lapso temporal entre o fato gerador (ano de 2001) e a instauração da TCE (ano de 2012) , além da demora de recebimento de informações da prefeitura de Tubarão (peças 23 e 24) . Apresentou parceladamente as suas alegações de defesa, conforme documentação integrante das peças 24, 31, 37, 38, 39, 40, 41, 42, 43 e 45. 
23.	Na instrução à peça 48, analisando-se as alegações de defesa apresentadas, propôs-se o acolhimento daquelas referentes às parcelas relativas à não aplicação dos recursos, nos valores originais de R$ 38,53, R$ 15.675,36 e R$ 138.493,51; e a rejeição das alegações de defesa quanto ao valor histórico de R$ 983.498,62, correspondente à inexecução parcial do objeto do convênio. E, ante a ausência da boa-fé ou da ocorrência de outros excludentes de culpabilidade, o julgamento logo pela irregularidade das contas do Sr. Carlos José Stüpp, a sua condenação em débito no valor histórico de R$ 974.992,18 e a aplicação da multa prevista no art. 57 da Lei 8.443/1992.
24.	O titular da Secex-SC manifestou sua concordância com a proposta da instrução (peça 50) .
25.	O Ministério Público junto ao TCU (MPTCU) , entretanto, discordou da unidade técnica (peça 51) , pois concluiu que a finalidade do instrumento de repasse não foi alcançada, pois não houve relato de que o ramal ferroviário tenha sido desativado nem de que a concessionária tenha desocupado a área central da cidade e que, portanto, o dano ao erário corresponde à totalidade dos recursos repassados (R$ 2.882.771,84) , composto dos valores transferidos em 19/3/2002 (R$ 882.771,84) e em 29/6/2004 (R$ 2.000.000,00) , sob a responsabilidade do gestor do convênio, Sr. Carlos José Stüpp, 
25.1	Assim, o MPTCU propôs, preliminarmente, que fosse promovida nova citação do Sr. Carlos José Stüpp, pelo débito de R$ 2.882.771,84, composto das parcelas acima indicadas, em razão do não atingimento dos objetivos do Convênio TT 53/2001 e da inexecução parcial de seu objeto.
26.	O Ministro Relator acompanhou o Parecer do MPTCU quanto ao dano corresponder à totalidade dos recursos repassados (peça 52) , entretanto, determinou que o município também fosse citado solidariamente com o Sr. Carlos José Stüpp, pois a construção representou ganho patrimonial municipal, além do que, 'concluída a obra, a permuta dos terrenos pode vir a representar ganho patrimonial ainda maior, dado o valor que imóvel dessa dimensão, 93.000 m², representa quando inserido no meio de uma cidade'.
27.	Em cumprimento ao despacho do Exmo. Ministro Relator (peça 52) , foram efetuadas as citações dos responsáveis: 
27.1	O município de Tubarão/SC, por meio do Ofício 0458/2018-TCU/SECEX-SC, de 13/8/2018 (peça 55) , o qual foi devidamente recebido conforme AR (peça 56) . O Procurador-Geral do município, após ter requerido prorrogação de prazo por 30 dias (peça 57) , concedida por meio do despacho à peça 60, apresentou suas alegações de defesa à peça 61.
27.2	O Sr. Carlos José Stüpp, por meio do Ofício 0608/2018-TCU/SECEX-SC, de 25/10/2018 (peça 63) , o qual foi devidamente recebido conforme AR (peça 64) . O responsável apresentou suas alegações de defesa à peça 65.
28.	Na instrução à peça 66, analisando-se as alegações de defesa apresentadas, propôs-se o acolhimento daquelas trazidas pelo representante do município de Tubarão/SC, com a exclusão do ente do polo passivo; e a rejeição das alegações de defesa oferecidas pelo responsável Carlos José Stüpp, quanto à inexecução parcial do objeto conveniado e ao não atingimento dos objetivos do Convênio TT 53/2001, cabendo-lhe a imputação de débito correspondente ao valor integral repassado, no valor histórico de R$ 2.882.771,84, deduzido do valor restituído de R$ 148.880,22. E, ante a ausência da boa-fé ou da ocorrência de outros excludentes de culpabilidade, o julgamento logo pela irregularidade das contas do Sr. Carlos José Stüpp, a sua condenação em débito nos valores anteriormente identificados e a aplicação da multa prevista no art. 57 da Lei 8.443/1992.
29.	O diretor da 5ª Diretoria Técnica da SecexTCE, entretanto, discordou parcialmente da proposta da instrução, sob o argumento de que houve acréscimo patrimonial do município convenente, propôs a rejeição das alegações de defesa apresentadas pelo procurador do ente federado e a fixação de novo e improrrogável prazo para que município de Tubarão/SC comprove o recolhimento do débito apurado (peça 67) . 
30.	O titular da SecexTCE manifestou sua concordância com o pronunciamento do Diretor (peça 68) .
31.	O Ministério Público junto ao TCU (MPTCU) , entretanto, discordou da unidade técnica, manifestando concordância com o encaminhamento proposto pelo auditor instrutor (peça 66) , no sentido de excluir o Município da relação processual, julgar irregulares as contas do Sr. Carlos José Stüpp, condená-lo ao recolhimento do débito de R$ 2.882.771,84 em valores históricos, deduzindo a quantia já restituída aos cofres federais, bem como sancioná-lo com multa proporcional ao dano e enviar cópia da decisão à Procuradoria da República em Santa Catarina (peça 69) . 
32.	O Ministro Relator, por seu turno, objetivando esclarecer alguns aspectos, preliminarmente determinou a adoção das seguintes medidas por esta unidade técnica (peça 70) :
'25.	Ao analisar os elementos presentes nos autos, observo que restam alguns aspectos a serem esclarecidos pelo Dnit, mediante oitiva.
26.	Inicialmente, é necessário saber se as edificações construídas estão sendo utilizadas pela empresa que administra a ferrovia. Ainda que a execução parcial não configure o alcance do objeto do convênio, a utilidade dos bens pode configurar ganho patrimonial ao proprietário do terreno no qual foram construídos.
27.	Necessita ser esclarecido, também, a quem pertence o terreno em que foram possivelmente realizadas essas benfeitorias, e se havia alguma avaliação dos imóveis envolvidos em uma possível permuta.
28.	Por fim, importa saber se houve, ou está programada, alguma ação em prol da remoção do ramal ferroviário do centro da cidade de Tubarão, o que poderia, em última análise, corresponder ao atingimento do objetivo do convênio.
29.	É adequado, também, colher as mesmas informações junto à concessionária que administra a Ferrovia Tereza Cristina S.A. e o que mais considere pertinente, a fim de elucidar o caso.
30.	Autorizo, também, dado o desdobramento do processo, o ingresso da Ferrovia Tereza Cristina S.A. como interessada no processo, atendendo ao pedido anteriormente formulado e por este relator negado.
	Restituam-se os autos à Secex-TCE para adoção das medidas pertinentes.'
33.	Para dar cumprimento ao despacho do Ministro Relator, a instrução precedente (peça 72) propôs a realização de diligências ao município de Tubarão/SC, ao Dnit e à concessionária Ferrovia Tereza Cristina S. A., solicitando as seguintes informações:
	a) as condições das edificações construídas (a exemplo do galpão de manutenção de locomotivas, almoxarifado e vestiário/banheiros) , ainda que parcialmente, no âmbito do ajuste em apreço, e quem eventualmente estaria utilizando estas instalações e com que intuito;
	b) quem são os atuais proprietários do terreno no qual foram construídas as citadas edificações; e do terreno urbano na área central de 93.000 m² no centro de Tubarão/SC, que compreende o ramal ferroviário no perímetro urbano do município e as instalações administrativas e da oficina de manutenção de locomotivas, que originariamente era de propriedade da RFFSA;
	c) se houve alguma avaliação dos imóveis envolvidos, tanto o terreno urbano de 93.000 m² de propriedade da RFFSA, quanto o terreno em que foram construídas as edificações;
	d) se há alguma ação, seja de iniciativa própria, do Dnit, da RFFSA ou da concessionária Ferrovia Tereza Cristina S.A., ou mediante ajustes firmados com outros entes federativos, em prol da remoção do ramal ferroviário do centro da cidade de Tubarão. Se houver a ação, identificar a ação e informar o atual estágio de execução do empreendimento.
34.	Em cumprimento ao pronunciamento da unidade (peça 74) , as diligências foram efetuadas:
	a) por meio do Ofício 10.721/2021-TCU/Seproc, de 13/3/2021 (peça 76) , devidamente recebido, conforme Termo de Ciência de Comunicação de 24/3/2021 (peça 78) . Em resposta, o Dnit encaminhou as informações e documentações solicitadas em 8/4/2021 (peças 84) ;
	b) por meio do Ofício 10.723/2021-TCU/Seproc, de 13/3/2021 (peça 77) , devidamente recebido, conforme Termo de Ciência de Comunicação de 24/3/2021 (peça 79) . Em resposta, a Valec Engenharia, Construções e Rodovias S. A., representando a Inventariança da extinta Rede Ferroviária Federal, informou que a competência para atender à diligência era do Dnit, uma vez que a propriedade dos bens móveis e imóveis operacionais da extinta RFFSA foi transferida ao Dnit, conforme Lei 11.483/2007 (peças 82-83) ;
	c) por meio do Ofício 10.722/2021-TCU/Seproc, de 13/3/2021 (peça 80) , devidamente recebido, conforme AR de 8/4/2021 (peça 85) . Em resposta, a concessionária Ferrovia Tereza Cristina S. A. encaminhou as informações e documentações solicitadas em 20/4/2021 (peça 87) ;
	d) por meio do Ofício 10.724/2021-TCU/Seproc, de 13/3/2021 (peça 81) , devidamente recebido, conforme AR de 8/4/2021 (peça 86) . Em resposta, o procurador do município de Tubarão/SC encaminhou resposta em 8/4/2021 (peças 88-90) .
35.	Conforme Despacho de Conclusão das Comunicações Processuais (peça 91) , informou-se que as providências inerentes às diligências foram concluídas. 
ANÁLISE DOS PRESSUPOSTOS DE PROCEDIBILIDADE DA IN/TCU 71/2012
Apreciação do Prejuízo ao Contraditório e Ampla Defesa
36.	Verifica-se que não houve o transcurso de mais de dez anos desde o fato gerador sem que tenha havido a notificação do responsável pela autoridade administrativa federal competente (art. 6º, inciso II, c/c art. 19 da IN/TCU 71/2012, modificada pela IN/TCU 76/2016) , uma vez que os recursos foram liberados em 2002 e 2004 e a vigência do convênio expirou em 18/9/2006, e o responsável foi notificado sobre a irregularidade pela autoridade administrativa competente conforme abaixo:
36.1	Carlos José Stüpp, por meio da Notificação expedida em 14/4/2010 (peça 5, p. 290-292) , recebido em 19/4/2010, conforme AR (peça 5, p. 320) .
Valor de Constituição da TCE
37.	Verifica-se, ainda, que o valor atualizado do débito apurado (sem juros) em 1/1/2017 é superior ao limite mínimo de R$ 100.000,00, na forma estabelecida conforme os arts. 6º, inciso I, e 19 da IN/TCU 71/2012, modificada pela IN/TCU 76/2016. 
OUTROS PROCESSOS/DÉBITOS NOS SISTEMAS DO TCU COM OS MESMOS RESPONSÁVEIS
38.	Informa-se que foi encontrado processo no Tribunal com o mesmo responsável:
Responsável	Processos
Carlos José Stüpp	Processo 010.500/2003-6 (RA, encerrado) 
39.	A tomada de contas especial está, assim, devidamente constituída e em condição de ser instruída.
EXAME TÉCNICO
40.	Reproduz-se a seguir a análise das irregularidades já expendida na instrução à peça 66, com os ajustes e complementações decorrentes das informações prestadas em respostas às diligências encaminhadas por este Tribunal.
41.	O município de Tubarão/SC foi citado, conforme Ofício 0458/2018-TCU/SECEX-SC, de 13/8/2018 (peça 55) , em decorrência da seguinte irregularidade:
	Irregularidade: inexecução parcial do objeto do convênio TT 53/2001, destinado à execução de obras e serviços de retirada de ramal ferroviário do perímetro urbano de Tubarão/SC e da construção de novas edificações para a transferência das instalações administrativas e da oficina de manutenção de locomotivas para posição menos central da cidade, além da constatação de devolução da aplicação financeira dos recursos repassados em desacordo com a legislação:
	Valor (R$) 
	Data
	Débito/crédito

	882.771,84
	19/3/2002
	Débito

	2.000.000,00
	29/6/2004
	Débito

	148.880,22
	17/11/2006
	Crédito

Valor atualizado (sem juros) até 25/10/2018: R$ 6.597.671,34
Alegações de defesa apresentadas (peça 61) :
42.	O Procurador-Geral do município de Tubarão/SC, preliminarmente, argumenta o 'notório prejuízo do Município ao ser chamado para pagamento nesta fase processual em que a dívida mais do que triplicou seu tamanho'.
43.	Quanto à inexecução do objeto do convênio, aduz que as obras chegaram a avançado estágio de construção e que as etapas não foram concluídas por culpa exclusiva do gestor do convênio, não vendo razoabilidade na oneração do ente municipal em razão do não cumprimento da finalidade do convênio.
44.	Com relação ao alegado aumento patrimonial municipal realizado com recurso do convênio, recorre ao parecer do MP/TCU que consignou 'quanto ao aproveitamento futuro das instalações edificadas, tampouco há certeza de que ocorrerá, uma vez que também há registro de deterioração verificada ainda em 2008'.
45.	Acrescenta que essa deterioração ao longo dos anos não permite comprovar o acréscimo patrimonial do município.
46.	Na sequência, argui que compelir o município a ressarcir a União é afetar ainda mais o interesse público, que 'já foi gravemente afetado na medida em que ainda não restou efetivado o objeto do contrato, através da transferência das instalações administrativas e da oficina de manutenção de locomotivas', decorrente de atuação irregular do ex-prefeito. Para corroborar este entendimento, transcreve Acórdão deste Tribunal proferido nos autos do TC Processo 011.722/2006-3.
47.	Entende, ainda, não ser razoável impedir que os convênios sejam realizados com o município, em decorrência da irregular prestação de contas do ex-prefeito, trazendo jurisprudência do Tribunal Regional Federal da 1ª Região.
48.	Por último, reforça que a responsabilidade pela prestação de contas é exclusiva do ex-prefeito; informa que expediu ofício ao Sr. Carlos José Stüpp para recolher os valores discutidos (peça 62) e pede a exclusão do município da relação processual em epígrafe.
Análise realizada na instrução à peça 66
49.	No caso de transferência legal, voluntária ou fundo a fundo de recursos federais a outros entes federativos, comprovada a aplicação irregular dos recursos em benefício da pessoa jurídica, o Tribunal tem se manifestado no sentido de que a responsabilidade pelo ressarcimento recai sobre o ente federado. Essa orientação consta dos artigos 1o e 3o da Decisão Normativa-TCU 57/2004, a qual regulamenta a possibilidade de responsabilização direta dos estados, do distrito federal e dos municípios, ou das entidades de sua administração.
50.	Essa diretriz encontra respaldo nos Acórdão 249/2014-TCU-Plenário, rel. RAIMUNDO CARREIRO; 1.321/2014-TCU-1ª Câmara, rel. JOSÉ MÚCIO MONTEIRO; 1.885/2015-TCU-Plenário, rel. AUGUSTO SHERMAN; 10.045/2015-TCU-2ª Câmara, rel. MARCOS BEMQUERER; 10.048/2015-TCU-2ª Câmara, rel. MARCOS BEMQUERER e 2.264/2019-TCU-2ª Câmara, rel. RAIMUNDO CARREIRO.
51.	Em princípio, portanto, se o município de Tubarão/SC foi beneficiado pela execução parcial do objeto conveniado, pode sim ser responsabilizado solidariamente pelo dano apurado.
52.	Entretanto, no caso em apreço, verificou-se que a execução do objeto foi apenas parcial, não se vislumbrando a possibilidade de aproveitamento do que foi executado para conclusão posterior do objeto avençado, não podendo ser extraídos daquilo que foi executado quaisquer dos benefícios almejados originalmente. Houve, portanto, completo desperdício de dinheiro público, o qual deve ser integralmente devolvido aos cofres federais. Esta passagem de relatório do Dnit ilustra a ausência de benefício ao município (peça 38, p. 108-114) :
As obras inacabadas, por sua vez, necessitam de manutenção permanente, o que ocorreria caso estivessem em uso. As obras executadas não foram passadas para a responsabilidade da concessionária da ferrovia e a prefeitura Municipal de Tubarão não assumiu a manutenção das mesmas. Dessa forma, os danos causados pelas intempéries vão se acumulando e se tornando cada vez mais graves. Em vista disso, a retomada das obras deve ser feita o mais breve possível.
53.	De fato, cabe razão à alegação do representante municipal de que a deterioração já verificada em 2008, muito provavelmente agravada passados outros onze anos, impede qualquer prognóstico de aproveitamento futuro das instalações edificadas.
54.	Assim, impor ao município o ônus de ressarcir a União, fundamentado somente pelo incerto e improvável aumento do seu patrimônio se a edificação for algum dia concluída, apresenta-se de excessivo rigor, pois penaliza os munícipes e beneficia o mau gestor, ao conceder-lhe a solidariedade do ente federado.
55.	De outra parte, mesmo o aumento patrimonial municipal considerável decorrente da liberação em seu favor da área central de 93.000m², por conta da erradicação de ramal ferroviário no perímetro urbano do município e da construção de novas edificações para transferência das instalações administrativas e da oficina de manutenção de locomotivas, não se justifica. 
55.1	Primeiro, porque é apenas uma possibilidade que depende da conclusão das obras, aproveitando-se do que foi feito, ou de nova execução do empreendimento.
55.2	Segundo, porque não há liame direto entre a responsabilidade solidária do ente federado pela execução do objeto conveniado e o provável benefício pela liberação do terreno da área central. 
56.	Por força do que dispõe o art. 70, parágrafo único, da Constituição Federal, bem assim o art. 93 do Decreto-Lei 200/1967 c/c o art. 66 do Decreto 93.872/1986, resta claro que a comprovação da regularidade da aplicação dos recursos públicos repassados por convênio compete exclusivamente ao gestor dos recursos. 
57.	Tal entendimento está consolidado nesta Corte de Contas, conforme se verifica nos Acórdão 1577/2014-TCU-Segunda Câmara, rel. ANDRÉ DE CARVALHO; 6.716/2015-TCU-1ª Câmara, rel. AUGUSTO SHERMAN; 9.254/2015-TCU-2ª Câmara, rel. ANA ARRAES; 9.820/2015-TCU-2ª Câmara, rel.  RAIMUNDO CARREIRO; 659/2016-TCU-2a Câmara, rel. MARCOS BEMQUERER; 1.322/2019-TCU-2ª Câmara, rel. ANA ARRAES e 2.764/2019-TCU-2ª Câmara, rel. ANA ARRAES.
58.	Desse modo, o ônus da prova recai sobre o gestor, que deve fornecer todas as provas da regular aplicação dos recursos sob sua responsabilidade, em conformidade com os normativos vigentes e reiterada jurisprudência do TCU.
59.	Não se apresenta razoável, assim, chamar a responsabilidade solidária do município de Tubarão/SC, beneficiando o mau gestor e penalizando os munícipes, ante um incerto e improvável benefício futuro ao município, seja diretamente, com o aproveitamento da edificação parcialmente construída; seja indiretamente, quando houver a liberação do terreno central, com a futura erradicação de ramal ferroviário do perímetro urbano do município e da construção de novas edificações para transferência das instalações administrativas e da oficina de manutenção de locomotivas.
60.	As alegações de defesa, assim, merecem ser acolhidas, devendo o município de Tubarão/SC ser excluído da relação processual.
Análise complementar
61.	Conforme resposta encaminhada pelo Dnit (peça 84) , as instalações parcialmente construídas por meio do presente ajuste - galpão de oficinas de locomotivas, galpão de almoxarifado e ampliação de instalações sanitárias, estão sendo usadas pela empresa que administra a ferrovia, Operadora Ferrovia Cristina S. A., ainda que não exatamente com os fins originalmente previstos. Considerando que o Dnit informou que era o proprietário do terreno e das edificações ali construídas e de que não houve o repasse ao município da área central da rede ferroviária que ainda não foi remanejada, o município não obteve qualquer ganho patrimonial, reforçando a conclusão da pertinência da exclusão do ente municipal do polo passivo desta TCE. 
62.	O Sr. Carlos José Stüpp, ex-prefeito do município de Tubarão/SC, foi citado, conforme Ofício 0608/2018-TCU/SECEX-SC, de 25/10/2018 (peça 63) , em decorrência da seguinte irregularidade:
	Irregularidade: não comprovação da regular aplicação dos recursos públicos federais repassados ao Município de Tubarão/SC, correspondentes ao Convênio MT 53/2001, Siafi 435086, para a execução das obras e serviços de erradicação de ramal ferroviário no perímetro urbano do município de Tubarão/SC e construção de novas edificações para transferência das instalações administrativas e da oficina de manutenção de locomotivas, ambas de propriedade da RFFSA, e arrendadas à Concessionária Ferrovia Tereza Cristina S.A.:
	Valor (R$) 
	Data
	Débito/crédito

	882.771,84
	19/3/2002
	Débito

	2.000.000,00
	29/6/2004
	Débito

	148.880,22
	17/11/2006
	Crédito

Valor atualizado (sem juros) até 25/10/2018: R$ 6.597.671,34
Alegações de defesa apresentadas (peça 65) :
63.	Preliminarmente, o advogado do responsável alega que o município assumiu o ônus, ante a omissão do Governo Federal, de retirar os trilhos da ferrovia e construir uma nova oficina de locomotivas, que atravessavam a principal avenida da cidade de Tubarão e se localizavam em área inapropriada. Assim, compreende que a execução do projeto seria de exclusiva competência e responsabilidade do Governo Federal, através do Dnit.
64.	Em seguida, argumenta que o projeto apresentado pelo município para celebrar o convênio deixou registrado que o valor inicial solicitado era suficiente para executar apenas parte da obra, assumindo o município uma parcela de contribuição financeira, em contrapartida o Governo Federal repassaria atual área da oficina de locomotivas ao município para fazer o prolongamento da via pública e construir equipamentos e estabelecimentos da administração municipal.
65.	Acrescenta que o objeto conveniado não foi concluído em decorrência dos incontáveis entraves, inclusive atrasos no repasse de recursos federais, mas que foi construído, ainda que inconcluso, o estabelecimento e as linhas novas para o deslocamento das locomotivas até a nova oficina.
66.	Aduz que o titular do convênio é o município de Tubarão e não o responsável.
67.	Como a edificação e os trilhos foram construídos pelo município, em substituição à responsabilidade da União e para seu usufruto, em área que pertence ao Governo Federal, e não havendo indícios de desvios ou locupletamento, argui que caracterizaria enriquecimento sem causa do Governo Federal, ou mesmo do município de Tubarão, caso este venha a assumir o espaço destinado à oficina de locomotivas, imputar ao responsável a devolução integral dos valores recebidos pelo convenente.
68.	Alega a ausência de má-fé ou que o responsável tenha se locupletado dos recursos para fins pessoais ou de terceiros; reforça a realização da obra e registra o impasse entre a aprovação do projeto final pelo Dnit, mediante Portaria 112/2011, e a posterior desaprovação das contas.
69.	Ao final, defende que ocorreram somente irregularidade formais na aplicação dos recursos e na execução da obra, sem malversação de recursos, para concluir que no máximo as contas devem ser aprovadas com ressalvas; ratifica integralmente as alegações de defesa já deduzidas nos autos; e pede:
a) o saneamento do feito, nova instrução com a identificação correta da origem dos débitos aplicados, perícia técnica por profissionais designados por essa corte para avaliar o que foi realizado na obra, devendo haver a suspensão do feito até o seu saneamento, devendo, após, ser reaberto o prazo para apresentação da defesa; 
b) seja acolhida a preliminar de ilegitimidade passiva com relação à imputação de débito ao responsável; 
c) no mérito sejam afastadas as restrições apontadas com a consequente aprovação das contas e afastamento da imputação de débito sugerida pela área técnica; 
d) por fim, que seja acolhida a Responsabilidade Solidária e inclusão no feito como responsáveis o Município de Tubarão, bem como da empresa Setep.
70.	Por oportuno, como o responsável ratifica as alegações de defesa anteriormente apresentadas, transcreve-se a seguir o seu relato, daquelas defesas, nos exatos termos constantes da instrução à peça 48.
Alegações de defesa anteriormente apresentadas (peças 24, 31, 37, 38, 39, 40, 41, 42, 43 e 45) :
71.	No pedido de prorrogação de prazo de 6/1/2015, o Sr. Carlos José Stüpp, por intermédio de sua procuradora (peça 20, p. 4) , argumenta que, com os documentos acostados à TCE, fica impossibilitada a apresentação de defesa.
72.	Informa que solicitou à prefeitura de Tubarão informações sobre a execução da obra, como cópia do projeto aprovado em 2011 pela portaria DNIT 112, de 8/2/2011, cópia do projeto 'As Built' e o termo de recebimento definitivo das obras, por considerá-las essenciais para apresentação da defesa, a fim de avaliar as irregularidades apontadas e comprovar a regular execução da obra (peça 24, p. 2) .
73.	Nas suas alegações de defesa, faz um histórico do convênio e da sua execução e pede a suspensão do feito (sobrestamento dos autos) , em razão de estar em curso no município de Tubarão uma tomada de contas, sendo necessário aguardar seu resultado, a fim de não haver cerceamento de defesa, mormente que tal resultado pode interferir na conclusão desta TCE (peça 31, p. 2-4) . 
74.	Argumenta que, apesar da aprovação da prestação de contas parcial, referente à primeira parcela no valor de R$ 882.771,81, quando da análise da prestação de contas final de R$ 2.000.000,00, houve a desaprovação parcial das contas, mesmo tendo sido aprovado o projeto de engenharia para erradicação do ramal ferroviário por meio da Portaria 112 do Ministério dos Transportes, vindo a evoluir até a presente TCE (peça 31, p. 3) .
75.	Ao adentrar especificamente no mérito da quantificação do débito pela inexecução parcial, argumenta que não foi apresentada memória de cálculo demonstrando a correta quantificação do débito, conforme preconiza o art. 10, inciso II, alínea 'b' da Instrução Normativa TCU 71/2012 e destaca trechos da instrução inicial desta TCE, especificamente §§ 31 a 33 e 37 (peça 16, p. 6-7; peça 31, p. 4-5) .
76.	E faz questionamentos quanto ao índice utilizado e se o débito foi pelo fato do projeto estar supostamente em desacordo com o plano de trabalho e se foram considerados os valores já restituídos à União; considera que o processo não contém os requisitos necessários para a instauração da TCE, conforme jurisprudência do TCU; e pede o arquivamento dos autos sem a apreciação de mérito ou, em caso contrário, o seu saneamento antes do seu prosseguimento (peça 31, p. 4-6) . 
77.	Também alega que o fato gerador se deu no ano de 2001 e a conclusão do processo com a emissão do Relatório de TCE somente ocorreu em 31/5/2012, sendo intempestiva a instauração da TCE pelo DNIT, pois sequer foi realizada uma vistoria na obra para efetivamente avaliar o projeto que foi aprovado pelo DNIT (peça 31, p. 6) . 
78.	Como preliminar, entende não ser lícito obrigar o responsável a devolver os recursos, ao considerar que o município foi beneficiado, além de que não agiu com má-fé e nem se locupletou dos recursos para fins pessoais ou de terceiros, pois considera que a obra foi realizada.
79.	Alega que o que ocorreu foram alterações no projeto inicial, que não foram analisadas na TCE instaurada pelo DNIT, que não considerou o que foi construído e que no momento da instauração da TCE (Portaria DNIT 1466, de 25/11/2009) não estava mais na gestão municipal, não podendo acompanhar de perto as inspeções e vistorias, tampouco acolher as eventuais sugestões de modificação e/ou adaptações (peça 31, p. 8) .
80.	Nas suas alegações de defesa, especificamente para a inexecução parcial do objeto do convênio, registra que o ajuste previu o valor de R$ 1.103.464,80 para execução parcial das obras, que seria a construção das instalações da oficina de manutenção de locomotivas, sendo prevista a alocação de recursos no ano seguinte para continuidade do empreendimento, além de descrever os oito termos aditivos ao convênio até o exercício de 2006 (peça 31, p. 13-14) .
81.	Descreve que, de acordo com o relatório apresentado pela equipe técnica, houve a execução parcial do Convênio devido à não execução das metas 03 e 05, e execução parcial das metas 02 e 04, correspondentes a 51,25% do objeto do convênio, descontando a contrapartida de 20% da Prefeitura, o que teria acarretado em atingimento parcial dos objetos avençados, art. 38, inciso II, alínea 'b', da IN/STN 01/1997 (peça 31, p. 13) . 
82.	Informa que o segundo aditivo, de 12/12/2002, alterou o valor total para R$ 3.798.758,32, sendo devidamente aprovado para promover os ajustes necessários no Plano de Trabalho, pois a execução da obra foi contratada com base em projeto básico elaborado pela Prefeitura, sendo que posteriormente, durante a sua execução, foram introduzidas modificações de layout e estruturais para atender algumas condicionantes locais e recomendações da concessionária, que objetivaram o mais adequado aproveitamento das instalações (peça 31, p. 14-15) .
83.	Relata que a prefeitura realizou concorrência pública em 8/5/2002, com base em Edital de 30/1/2002 e assinou contrato com a empresa Setep em 15/5/2002, com prazo de conclusão em 360 dias (10/5/2003) , ocorrendo paralização das obras em abril 2003, por falta de repasse de recursos do aditivo do convênio, com as atividades sendo retomadas em agosto de 2004, sendo encerrado o contrato em 13/11/2006, por rescisão, com termo definitivo de recebimento da obra (peça 31, p. 15) .  
84.	Argumenta que, com base nos documentos acostados nos autos, é possível verificar que todos os termos aditivos do convênio foram aprovados pelo DNIT, inclusive com parecer da Procuradoria-Geral da União e que, ademais, restou demonstrado que a obra foi executada e que o grande impasse travado com o DNIT foi a ampliação do objeto do projeto inicial, pois mesmo a prefeitura tendo apresentado fundamentações técnicas coerentes que justificassem a alteração de projeto, com a elaboração do relatório 'As Built', não foram aceitas suas justificativas (peça 31, p. 15) . 
85.	Acrescenta que o DNIT, ao analisar a prestação de contas final e se manifestar pela sua desaprovação, em 11/1/2007, registrou que, a preços iniciais, foram aplicados física e financeiramente R$ 2.015.572,98, de acordo com o plano de trabalho e R$ 924.592,91 em desacordo com o plano de trabalho.
86.	Entende que o embaraço reside sobre o que foi executado fora do plano de trabalho, não sendo considerados os projetos executivos e respectivos orçamentos enviados pelo município, além da não aceitação pelo DNIT dos preços fora do seu sistema específico para obras rodoviárias (Sicro) , alegando que os preços do contrato (Sinapi) não possibilitavam uma análise consistente (peça 31, p. 15-16) . 
87.	Destaca a recomendação de aprovação parcial da prestação de contas final do convênio, pela Coordenação de Obras Ferroviárias do DNIT, quanto ao aspecto técnico, atestando que os serviços foram parcialmente concluídos e tiveram a boa e regular execução física, dentro dos padrões recomendados pela boa técnica, mas reprovados no aspecto financeiro, ante grandes distorções nos preços contratados pela prefeitura, alguns muito acima e outros muito abaixo do Sicro (peça 31, p. 17) .
88.	Entende, em que pese o órgão ter apontado essas irregularidades e emitido o Parecer Técnico TUB-INF16-PCT-2012 (peça 13, p. 170-180) , que sobreveio a portaria 112 de 8/2/2011, aprovando a Revisão do Projeto de Engenharia, já com todas as alterações iniciais e que portanto não há que se falar em obra realizada fora do plano de trabalho (peça 31, p. 16-18) .
89.	Conclui que não se deve falar em prejuízo ao erário, pois o que ocorreu foi a ampliação do objeto, não havendo desvio de finalidade e sendo mantida a área à qual os recursos foram destinados, qual seja, a execução das obras e serviços de erradicação de ramal ferroviário no perímetro urbano do município de Tubarão/SC e a construção de novas edificações para transferência das instalações administrativas e da oficina de manutenção de locomotivas.
90.	Considera que ocorreram, sim, algumas ampliações na obra, conforme demonstram os oito termos aditivos, e que de acordo com a jurisprudência do TCU, em casos semelhantes, as contas do gestor geralmente são julgadas regulares com ressalvas (peça 31, p. 18-22) .
91.	E, caso o entendimento do TCU não seja pela aprovação das contas, entende que a responsabilidade das supostas irregularidades não pode ser imputada apenas ao ex-prefeito, devendo ser responsáveis solidários o município e a empresa Setep Topografia e Construções Ltda., com base, respectivamente, na Decisão Normativa TCU 57/2004 e no art. 16, § 2º, 'b' da Lei 8.443/1992.
92.	Cita alguns Acórdãos do TCU e conclui que o município auferiu vantagem financeira e patrimonial, já que houve a construção do objeto do contrato firmado no Convênio 53/2001 e a obra está em posse do município de Tubarão. Quanto à empresa Setep, atribui a ela a responsabilidade, caso tenha havido irregularidade e pagamentos por serviços supostamente não prestados ou em desacordo com o plano de trabalho (peça 31, p. 22-23) .
93.	E por fim, requer:
a) o sobrestamento do feito até o julgamento da tomada de contas no âmbito do município de Tubarão;
b) o saneamento do feito, nova instrução e reabertura de prazo;
c) que seja acolhida a preliminar de ilegitimidade passiva com relação à imputação de débito ao responsável;
d) no mérito, que sejam afastadas as restrições apontadas com a consequente aprovação das contas e afastamento da imputação de débito sugerida pela área técnica; 
e) que seja acolhida a responsabilidade solidária do município de Tubarão, bem como da empresa Setep (peça 31, p. 23-24) .
Análise expedida à peça 66
94.	O convênio possui como requisito obrigatório a caracterização de interesse recíproco dos partícipes. No caso em apreço, havia o interesse do município de Tubarão/SC em transferir o ramal ferroviário, as instalações administrativas e a oficina de manutenção de locomotivas, do perímetro urbano, bem como receber esta área para fazer o prolongamento da via pública e construir equipamentos e estabelecimentos da administração municipal. O interesse da União ficou caracterizado pela transferência ao município do encargo de executar a obra e pelo aporte de recursos da contrapartida municipal.
94.1	Caracterizada a adequação da celebração do convênio, as partes assumiram os compromissos constantes do termo de convênio, cabendo ao convenente, conforme item 3 da cláusula terceira do termo de convênio (peça 1, p. 57-58) , dentre outras obrigações, contratar e promover a execução das obras e serviços, aprovar os pagamentos e prestar contas.
94.2	Não merece acolhida, portanto, a alegação de que a responsabilidade e competência pela execução das obras e serviços eram somente do Governo Federal.
95.	Outro argumento que não merece acolhida é o de que a titularidade da responsabilidade é exclusiva do município de Tubarão/SC, pois, por força do que dispõe o art. 70, parágrafo único, da Constituição Federal, bem assim o art. 93 do Decreto-Lei 200/1967 c/c o art. 66 do Decreto 93.872/1986, resta claro que a comprovação da regularidade da aplicação dos recursos públicos repassados por convênio compete exclusivamente ao gestor. 
95.1	Tal entendimento está consolidado nesta Corte de Contas, conforme se verifica nos Acórdão 1577/2014-TCU-Segunda Câmara, rel. ANDRÉ DE CARVALHO; 6.716/2015-TCU-1ª Câmara, rel. AUGUSTO SHERMAN; 9.254/2015-TCU-2ª Câmara, rel. ANA ARRAES; 9.820/2015-TCU-2ª Câmara, rel.  RAIMUNDO CARREIRO; 659/2016-TCU-2a Câmara, rel. MARCOS BEMQUERER; 1.322/2019-TCU-2ª Câmara, rel. ANA ARRAES e 2.764/2019-TCU-2ª Câmara, rel. ANA ARRAES.
95.2	Desse modo, o ônus da prova recai sobre o gestor, que deve fornecer todas as provas da regular aplicação dos recursos sob sua responsabilidade, em conformidade com os normativos vigentes e reiterada jurisprudência do TCU.
96.	Também não merece guarida o argumento de que a imputação integral do débito ao ex-prefeito caracterizaria o enriquecimento sem causa da União ou do município do convenente, pois a execução parcial irregular de 51,25% e sem aproveitamento útil, conduzida pelo gestor, não trouxe benefícios nem à União, nem ao município convenente. Somente se a parcela executada fosse útil, justificar-se-ia o acolhimento dos valores correspondentes a esta execução.
97.	Quanto ao argumento de que a obra não foi concluída em decorrência de entraves e atrasos nos repasses dos recursos federais, transcreve-se a percuciente análise empreendida na instrução à peça 48 para demonstrar que não cabe razão ao gestor:
'88.	A determinação do percentual de execução decorreu das inúmeras vistorias e visitas técnicas do Consórcio STE/SISCON, contratado para assessorar e dar suporte à  Coordenação-Geral Ferroviária do DNIT (peça 2, p. 62) , junto com a equipe da prefeitura de Tubarão, conforme pode ser observado nos relatórios de setembro de 2002, novembro de 2003, junho e dezembro de 2005, maio e agosto de 2006, janeiro e junho de 2008 e outubro de 2009 (peças 2, p. 58-89; peça 3, p. 5-17 e 161-189; peça 4, p. 50-54, 74-92 e 136-144; peça 5, p. 198-214 e peça 10, p. 280-302) .
89.	Esses relatórios trataram de verificar se as exigências do DNIT quanto à elaboração a posteriori de um projeto executivo segundo as suas normas estavam sendo atendidas e, com base no projeto as built, apurou-se o que efetivamente fora construído. O ex-prefeito foi então responsabilizado pelo percentual não executado.
 (...) '
93.	O Relatório de inspeção de novembro/2003 do Consórcio STE/SISCON apontava que os serviços de fundação do galpão da oficina de manutenção das locomotivas já estavam concluídos e a estrutura em fase de execução, mas via a necessidade de continuação dos serviços paralisados, pois estava acontecendo oxidação na estrutura metálica devido à proximidade da orla marítima (peça 10, p. 290-302) . 
94.	O Consórcio STE/SISCON também registra que a ferragem de espera dos baldrames estava em estado de corrosão e que foi visto e relatado pelos representantes da prefeitura que já foram executados serviços de proteção nas estruturas, mas somente na parte de baixo, pois não possuíam pessoal habilitado para executar este serviço na parte superior devido à periculosidade, concluindo em seu parecer que a continuidade das obras merecia reativação urgente, haja vista que a estrutura estava exposta a intempéries e, consequentemente, à corrosão (peça 10, p. 300-302) .
95.	O Relatório de inspeção de dezembro/2005 do Consórcio STE/SISCON apontou que, mesmo após a liberação da segunda parcela (R$ 2.000.000,00, em 29/6/2004) , as obras mantiveram-se em ritmo lento, com a execução concentrada apenas no galpão da futura oficina de manutenção de locomotivas e início das demais obras, como, banheiros, vestiário e almoxarifado (peça 3, p. 5-37) .
96.	O Relatório acrescenta que a construtora operava 'com um número mínimo médio de 10 (dez) funcionários, não havendo justificativa para tal situação, e estando a fiscalização da prefeitura ciente de tal procedimento', e também que não estavam sendo obedecidas as etapas do cronograma apresentado, o que mostra a falta de ação do município quanto à boa e efetiva execução do objeto do convênio (peça 3, p. 13-17) . 
97.	O Relatório Final (DOC. 02 - CD - Relatório As Built, elaborado em outubro de 2007, dentro da gestão do ex-prefeito de Tubarão, Sr. Carlos José Stüpp, pela própria Secretaria de Planejamento da Prefeitura de Tubarão, encaminhado como anexo da peça 37, que ratifica suas alegações de defesa, é taxativo em sua conclusão (peça 38, p. 108-114) , quanto à gravidade dos prejuízos decorrentes do abandono das obras inacabadas:
'O contrato entre a Prefeitura Municipal de Tubarão e a empresa SETEP Construções e Topografia Ltda. foi encerrado em 13 de novembro de 2006, por rescisão. As obras contratadas não foram todas construídas, e as que o foram não estão totalmente concluídas, conforme está relatado no respectivo item 12.07, apresentado anteriormente.
A não execução e a não conclusão das obras impede que seja atendido o objetivo principal do empreendimento, qual seja, a erradicação do ramal ferroviário. Para que todos os esforços administrativos e financeiros despendidos até o momento não se tornem vãos é necessário que as obras tenham continuidade até a completa conclusão.
As obras inacabadas, por sua vez, necessitam de manutenção permanente, o que ocorreria caso estivessem em uso. As obras executadas não foram passadas para a responsabilidade da concessionária da ferrovia e a prefeitura Municipal de Tubarão não assumiu a manutenção das mesmas. Dessa forma, os danos causados pelas intempéries vão se acumulando e se tornando cada vez mais graves. Em vista disso, a retomada das obras deve ser feita o mais breve possível.'
98.	Logo, a iniciativa do ex-prefeito de licitar e iniciar as obras em sua totalidade, sem a devida análise e aprovação do DNIT e principalmente a garantia dos recursos, pois o convênio inicialmente só previa R$ 1.103.464,80 para a construção das instalações da Oficina de Manutenção de Locomotivas, e o contrato atingiu a cifra de R$ 3.798.758,31, para diversas outras obras, conforme descrito nos §§ 5 a 13 desta instrução, gerou distorções e contribuiu para os atrasos e paralizações e para a execução de apenas 51,25% do objeto, conforme consta na peça 13, p. 180.
99.	Também contribuiu para isso o ritmo lento das obras, como constatado em dezembro de 2005 (dezoito meses após ter recebido a segunda parcela de R$ 2.000.000,00 em 30/6/2004) , conforme descrito nos §§ 95 a 97 desta instrução.
100.	Outros dois fatores que contribuíram para a não execução total do objeto foram o abandono da obra, dentro da gestão do Sr. Carlos José Stüpp, que se estendeu até dezembro de 2008, como registram o Relatório Final (DOC. 02 - CD - Relatório As Built, elaborado em outubro de 2007, peça 38) , e a constatação de indícios de deterioração da estrutura do galpão em pontos localizados e em diversas outras partes da obra, conforme o Relatório Técnico Nº 8, de visita em 6/8/2008 (peça 4, p. 142-144) .
98.	A argumentação de que a responsabilidade das supostas irregularidades não pode ser imputada apenas ao ex-prefeito, devendo ser responsáveis solidários o município de Tubarão/SC, pois teria auferido vantagem financeira e patrimonial, já que houve a construção do objeto do contrato firmado no Convênio 53/2001 e a obra está em posse do município de Tubarão, devem ser rejeitadas, conforme razões explanadas nos itens 63 a 71 da instrução anterior.
99.	Quanto à responsabilização da empresa Setep, também fica prejudicada, haja vista que dentro da gestão do Sr. Carlos José Stüpp, a comissão especial de acompanhamento das obras do convênio 53/2001 emitiu o Termo de Recebimento Definitivo de Obra, em 13/11/2006, atestando que ficava comprovada a adequação do objeto aos termos contratuais e que a empresa havia atendido às determinações que lhe foram feitas no sentido de realizar os reparos e consertos necessários devido a vícios, defeitos, ou incorreções resultantes da execução ou de materiais empregados (peça 4, p. 398) .
100.	Além disso, o pedido de sobrestamento do feito até o julgamento da tomada de contas instaurada no âmbito do município de Tubarão também fica prejudicado, eis que são instâncias de controle completamente independentes.
Análise complementar
101.	Conforme resposta encaminhada pelo Dnit em abril de 2021 (peça 84) , amparado em inspeção realizada em 30/3/2021, com relação aos serviços executados, assim era a situação atualizada:
	a) galpão de oficinas de locomotivas - registrou-se que a obra estava inacabada, faltando as instalações elétricas e hidráulicas, mas que estava sendo usado pela concessionária Ferrovia Tereza Cristina como depósito de materiais ferroviários diversos, como dormentes, materiais de fixação, placas de apoio, chapas, truques ferroviários, travessas de truques; e que, como não foram executadas as linhas ferroviárias que permitiriam o acesso das locomotivas às valas de manutenção, o galpão não era utilizado para o uso a que se destina;
	b) galpão do almoxarifado - registrou-se que a construção foi acoplada a outro galpão já existente e que estava sendo usado pela concessionária Ferrovia Tereza Cristina como depósito de materiais ferroviários diversos, como materiais para manutenção de vagões, eixos e rodeiros rodoviários, cilindros de freio, tábuas, outros materiais e equipamentos;
	c) ampliação das instalações sanitárias - registrou-se que a obra compreendeu a ampliação de uma instalação mais simples, com a instalação de mais chuveiros e vasos sanitários, praticamente dobrando a instalação existente; e que as instalações estavam em pleno uso pelo pessoal da concessionária Ferrovia Teresa Cristina S. A.
101.1	O Dnit teria informado, ainda, que era o proprietário tanto do terreno no qual foram construídas as edificações, quanto do terreno urbano na área central de Tubarão/SC, que compreende o ramal ferroviário no perímetro urbano do município e as instalações administrativas e da oficina de manutenção de locomotivas.
101.2	Por último, o representante do Dnit afirmou que desconhece qualquer ação, seja de iniciativa própria, do Dnit, da RFFSA ou da concessionária Ferrovia Teresa Cristina S.A., ou mediante ajustes com entes federativos, em prol da remoção do ramal ferroviário do centro da cidade de Tubarão/SC.
102.	Conforme resposta encaminhada pela concessionária Ferrovia Tereza Cristina S. A. em abril de 2021 (peça 87) , amparado em inspeção realizada em maio de 2019 (peça 89) , com relação aos serviços executados assim era a situação atualizada:
	a) galpão de oficinas de locomotivas - registrou-se problemas nas instalações, tais como 'falta de vedação nas junções das estruturas metálicas e alvenarias, causando bolores; piso de concreto alisado não acabado; falta de drenagem, rede e caixas de passagens entre outras'. Assim, o galpão não estava apto para o fim que se destinava, sendo usado apenas como depósito de materiais de uso da concessionária. Neste sentido, a Portaria 15/2020/ANTT incorporou a edificação como mero galpão e o vinculou à prestação de serviço público de transporte de cargas concedido à FTC (peça 87, p. 41) . Foi juntado ainda contrato que comprovaria a execução dos serviços de troca do telhado do galpão pela concessionária em 2017 (peça 87, p. 23-28) , ao custo de R$ 45.000,00, danificados em decorrência de vendaval ocorrido em outubro de 2016 (peça 87, p. 13-18) ;
	b) galpão do almoxarifado - registrou-se que a edificação estava ligada a outra pré-existente, permitindo sua ampliação, e que estava sendo usada pela concessionária Ferrovia Tereza Cristina como depósito de materiais ferroviários diversos;
	c) ampliação das instalações sanitárias - registrou-se que se tratou da ampliação da edificação já existente, em pleno uso pelo pessoal da concessionária Ferrovia Teresa Cristina S. A.
102.1	A FTC teria informado, ainda, que o Dnit era o proprietário, por força da Lei 11.483/2007, tanto do terreno no qual foram construídas as edificações, quanto do terreno urbano na área central de Tubarão/SC, que compreende o ramal ferroviário no perímetro urbano do município e as instalações administrativas e da oficina de manutenção de locomotivas.
102.2	Por último, o representante da concessionária informou que não havia qualquer ação prevista ou realizada de sua iniciativa em prol da remoção do ramal ferroviário do centro da cidade de Tubarão, bem como desconhecia qualquer iniciativa por parte do município de Tubarão/SC ou do Dnit.
103.	A resposta encaminhada pelo Procurador Jurídico do município de Tubarão/SC em abril de 2021 (peça 88) , além de reproduzir as informações prestadas pela concessionária já relatadas no item anterior e fundamentadas na inspeção realizada em maio de 2019, acrescentou a informação de que existia uma demanda judicial ajuizada pelo Dnit na Justiça Federal (procedimento comum 5007012-45.2017.4.04.7207/SC) contra o ex-prefeito Carlos José Stüpp,  no qual o município de Tubarão figura como interessado, buscando a condenação do gestor para reparar o dano ao erário.
103.1	Segundo o procurador municipal, estava 'em andamento perícia com o engenheiro designado, o que se iniciou em 20 de abril de 2021, sob o fundamento de que a solução da lide depende da análise da conformidade das obras executadas com os projetos e metas fixadas pelo convênio'. 
104.	Depreende-se, portanto, que as edificações construídas estão sendo utilizadas pela empresa que administra a ferrovia, ainda que não para os fins previstos, pois os galpões para oficina de locomotivas e para almoxarifado estão sendo usados apenas como depósitos para materiais ferroviários diversos. A ampliação das instalações sanitárias alcançou o objetivo previsto.
105.	Assim, embora a finalidade do instrumento não tenha sido alcançada, pois o ramal ferroviário não foi desativado nem a concessionária desocupou a área central da cidade, a execução parcial do objeto ajustado resultou em ganho patrimonial para o Dnit, revelado pela utilidade dos dois galpões parcialmente construídos e da ampliação das instalações sanitárias. Considerar o dano ao erário como correspondente à totalidade dos recursos repassados, sem descontar o ganho patrimonial amealhado pelo Dnit, caracterizaria o enriquecimento sem causa da União. O aproveitamento da parcela executada é um benefício efetivo que favoreceu o Dnit e vem sendo útil para a concessionária responsável pela ferrovia, o que permite abater seu valor do débito apurado.
106.	Ademais, as inspeções realizadas pela FTC em maio de 2019 (peça 89) e pelo Dnit em abril de 2021 são consonantes no sentido de que, não obstante a constatação de irregularidades e anomalias em sua execução, a reparação delas e a conclusão dos serviços faltantes podem tornar os galpões aptos a exercer suas finalidades originais.
107.	O débito, no valor de R$ 974.992,18, foi apurado na instrução à peça 48 da seguinte forma:
	a) valor do contrato firmado com a empresa Setep Topografia e Construções Ltda. em 15/5/2002 (peça 1, p. 140-150) e do 2º termo aditivo ao convênio firmado em 12/12/2002 (peça 1, p. 226-230) : R$ 3.798.758,31;
	b) segundo o Parecer Técnico TUB-INF16-PCT-2012 (peça 13, p. 170-180) , o valor total repassado foi de R$ 3.603.464,80 (R$ 2.882.771,84 da União e R$ 720.692,96) , o valor medido foi de R$ 3.636.823,53 e foi executado o percentual físico de 51,25%, o que corresponde ao valor de R$ 1.945.776,21;
	c) considerando o percentual de participação da União (80%) , obtém-se o valor efetivamente aplicado de R$ 1.557.420,97;
	d) considerando o repasse da União (R$ 2.882.771,84) , ao subtrair o valor aplicado (R$ 1.557.420,97) , obtém-se o valor não aplicado de R$ 1.325.351,17, sendo este o débito preliminar na data do último repasse em 30/6/2004;
	e) em seguida, conforme explanado na instrução à peça 48 (§ 91) , o valor devolvido pelo município em 17/11/2006 no importe de R$ 148.880,14, ao ser deflacionado, com a utilização do sistema débito (peça 46, p. 1) , corresponde a um crédito de R$ 131.461,49 em 30/6/2004, que deve ser abatido do débito preliminar;
	f) conforme instruções à peça 16 (§ 32) e à peça 48 (§§ 90 a 92) , considerando que o valor de R$ 2.000.000,00, incluído no 2º termo aditivo ao convênio de dezembro de 2002, somente foi liberado em 30/6/2004, 'corroendo assim também parte da prevista execução do convênio', o valor foi trazido para a data de 1º/1/2003, equivalendo a R$ 1.781.102,50 conforme sistema débito (peça 46, p. 2) , resultando numa diferença negativa do poder aquisitivo do recurso no valor de R$ 218.897,50, que também deve ser abatido do débito preliminar;
	g) assim, o débito resultante é no valor de R$ 974.992,18 (R$ 1.325.351,17 - R$ 131.461,49 - R$ 218.897,50) . 
Prescrição da Pretensão Punitiva
108.	Vale ressaltar que a pretensão punitiva do TCU, conforme Acórdão 1441/2016-TCU-Plenário, Relator: Benjamin Zymler, que uniformizou a jurisprudência acerca dessa questão, subordina-se ao prazo geral de prescrição indicado no art. 205 do Código Civil, que é de dez anos, contado da data de ocorrência da irregularidade sancionada, nos termos do art. 189 do Código Civil, sendo este prazo interrompido pelo ato que ordenar a citação, a audiência ou a oitiva dos responsáveis.
109.	No caso em exame, não houve a prescrição da pretensão punitiva do TCU, uma vez que a execução do objeto conveniado e os pagamentos ocorreram até o ano de 2006 e o ato de ordenação da citação ocorreu em 7/11/2014 (peça 18) .
CONCLUSÃO
110.	Em face da análise promovida nos §§ 40 a 106 desta instrução, propõe-se acatar as alegações de defesa apresentadas pelo município de Tubarão/SC, com relação à solidariedade do ente federado no débito parcial dos recursos repassados, excluindo-o da relação processual.
111.	Com relação à inexecução parcial do objeto conveniado e ao não atingimento dos objetivos do Convênio TT 53/2001, conforme análise dos §§ 101 a 106 desta instrução, propõe-se acolher parcialmente as alegações de defesa apresentadas pelo Sr. Carlos José Stüpp, no sentido de que a sua responsabilização pela inexecução deve ser apenas pelo valor correspondente à fração não concretizada do objeto, pois houve aproveitamento do que foi executado e há possibilidade de conclusão posterior do objeto avençado. 
112.	Tendo em vista que não constam dos autos elementos que permitam reconhecer a boa-fé do responsável, sugere-se que as contas do Sr. Carlos José Stüpp sejam julgadas irregulares, nos termos do art. 202, § 6º, do RI/TCU, com a imputação do débito atualizado monetariamente e acrescido de juros de mora, nos termos do art. 202, §1º do RI/TCU, descontado o valor já recolhido, com a aplicação da multa prevista no art. 57 da Lei 8.443/1992.
PROPOSTA DE ENCAMINHAMENTO
113.	Diante do exposto, submetem-se os autos à consideração superior, propondo ao Tribunal:
113.1	acatar as alegações de defesa do município de Tubarão/SC;
113.2	acatar parcialmente as alegações de defesa do Sr. Carlos José Stüpp (CPF XXX.961.219-XX) , ex-prefeito municipal de Tubarão/SC;
113.3	excluir da relação processual o município de Tubarão/SC;
113.4	julgar irregulares, nos termos dos arts. 1º, inciso I, 16, inciso III, alínea 'c', e § 2º da Lei 8.443/1992 c/c os arts. 19 e 23, inciso III, da mesma Lei, e com arts. 1º, inciso I, 209, inciso III, 210 e 214, inciso III, do Regimento Interno/TCI, as contas do Sr. Carlos José Stüpp (CPF XXX.961.219-XX) , ex-prefeito municipal de Tubarão/SC, condenando-o ao pagamento da quantia a seguir especificada, atualizada monetariamente e acrescida dos juros de mora, calculados a partir da data discriminada, até a data da efetiva quitação do débito, fixando-lhe o prazo de quinze dias, para que comprove, perante o Tribunal, o recolhimento da referida quantia aos cofres do Tesouro Nacional, nos termos do art. 23, inciso III, alínea 'a', da citada lei;
	Valor (R$) 
	Data

	974.992,18
	30/6/2004

Valor atualizado (com juros) até 11/8/2021: R$ 4.701.106,41
113.5	aplicar ao Sr. Carlos José Stüpp (CPF XXX.961.219-XX) a multa prevista no art. 57 da Lei 8.443/1992 c/c o art. 267 do Regimento Interno, fixando-lhe o prazo de 15 (quinze) dias, a contar da notificação, para que comprove, perante o Tribunal (art. 214, inciso III, alínea 'a', do Regimento Interno do TCU) , o recolhimento da dívida aos cofres do Tesouro Nacional, atualizada monetariamente desde a data do acórdão proferido por este Tribunal até a do efetivo recolhimento, se pagas após o vencimento, na forma da legislação em vigor;
113.6	autorizar, desde logo, a cobrança judicial das dívidas, caso não atendida às notificações, na forma do disposto no art. 28, inciso II, da Lei 8.443/1992;
113.7	autorizar também, desde logo, se requerido, com fundamento no art. 26 da Lei 8.443, de 1992 c/c o art. 217, §§ 1º e 2º do Regimento Interno, o parcelamento das dívidas em até 36 parcelas, incidindo sobre cada parcela, corrigida monetariamente, os correspondentes acréscimos legais fixando-lhe o prazo de quinze dias, a contar do recebimento da notificação, para comprovar perante o Tribunal o recolhimento da primeira parcela, e de trinta dias, a contar da parcela anterior, para comprovar os recolhimentos das demais parcelas, devendo incidir sobre cada valor mensal, atualizado monetariamente, os juros de mora devidos, no caso do débito, na forma prevista na legislação em vigor, alertando o responsável de que a falta de comprovação do recolhimento de qualquer parcela importará o vencimento antecipado do saldo devedor, nos termos do § 2º do art. 217 do Regimento Interno deste Tribunal;
113.8	enviar cópia do Acórdão a ser prolatado ao Procurador-Geral da República no Estado de Santa Catarina, nos termos do § 3º do art. 16 da Lei 8.443/1992 c/c o § 7º do art. 209 do Regimento Interno do TCU, para adoção das medidas cabíveis;
113.9	enviar cópia do Acórdão que vier a ser proferido ao Ministério da Infraestrutura, ao Dnit e ao responsável, para ciência;
113.10	informar à Procuradoria da República no Estado de Santa Catarina, ao Ministério da Infraestrutura, ao Dnit e ao responsável que a presente deliberação, acompanhada do Relatório e do Voto que a fundamenta, está disponível para a consulta no endereço www.tcu.gov.br/acordaos, além de esclarecer que, caso requerido, o TCU poderá fornecer sem custos as correspondentes cópias, de forma impressa; e
113.11	informar à Procuradoria da República no Estado de Santa Catarina que, nos termos do parágrafo único do art. 62 da Resolução TCU 259/2014, os procuradores e membros do Ministério Público credenciados nesta Corte podem acessar os presentes autos de forma eletrônica e automática, ressalvados apenas os casos de eventuais peças classificadas como sigilosas, as quais requerem solicitação formal."
O representante do MP/TCU (peça 95) , subprocurador-geral Paulo Soares Bugarin, concordou em essência com a proposta da unidade instrutiva, nos seguintes termos:
"12.	Alinho-me, no essencial, ao entendimento defendido pela Secex-TCE.
13.	Diante do esclarecimento da destinação dada à parcela executada do objeto, verifica-se que as edificações, ainda que parcialmente inacabadas, reverteram em benefício da própria União, uma vez que passaram a integrar o patrimônio do Dnit e foram incorporadas ao contrato de concessão do serviço de transporte ferroviário. Descabe, portanto, incluir o montante equivalente a essa parcela como dano ao erário. O débito remanescente, assim, deve corresponder ao valor dos serviços pagos e não executados, como apontou a unidade instrutora.
14.	Discordo pontualmente, com as devidas vênias, quanto a parte da metodologia de quantificação do dano. O montante equivalente aos pagamentos indevidos se mostra adequadamente apurado, em R$ 1.325.351,17, sendo também plausível a data de ocorrência adotada. No entanto, a retroação desse valor à data da celebração da avença, na tentativa de estimar a corrosão monetária, não se apresenta pertinente. Na quantificação de dano ao erário, não se apura a expectativa do poder aquisitivo da verba disponibilizada ao convenente, mas o valor do prejuízo no momento em que ele ocorre.
15.	Tampouco se mostra adequado retroagir a quantia do saldo devolvido à mesma data de ocorrência do dano. O abatimento dessa devolução deve ser considerado na data em que foi praticada, ou seja, em 17/11/2006. Com esses ajustes, o montante a ser ressarcido aos cofres federais passa a ter a seguinte configuração:
	Valor (R$) 
	Data
	Débito/crédito

	1.325.351,17
	30/6/2004
	Débito

	148.880,22
	17/11/2006
	Crédito

16.	Quanto ao exame das alegações de defesa, alinho-me ao posicionamento exposto pela Secex-TCE, no sentido de que o município não possui responsabilidade sobre o dano debatido nestes autos, uma vez que não foi beneficiado com as obras parcialmente realizadas. O ex-prefeito, ao contrário, no papel de gestor do convênio, mantém-se responsável pelo débito relativo aos serviços pagos e não executados.
17.	Ante o exposto, este representante do Ministério Público de Contas manifesta concordância parcial com o encaminhamento proposto pela unidade técnica (peça 92) , aderindo às propostas de excluir o município de Tubarão/SC da relação processual e de julgar irregulares as contas do Sr. Carlos José Stüpp, condená-lo ao recolhimento de débito e sancioná-lo com multa proporcional ao dano, porém adotando a composição do débito conforme indicado acima, discriminando o valor dos pagamentos indevidos e a devolução do saldo remanescente, referidos nas datas respectivas."
	É o relatório.

Marivaldo Bittencourt Pires Junior (OAB/SC 18096) e Marlon Collaço Pereira (OAB/SC 19062), representando município de Tubarão/SC; Mauro Antônio Prezotto (OAB/SC 12082) e Renata Pereira Guimarães (OAB/SC 34533), representando Carlos José Stüpp.

Subprocurador-Geral Paulo Soares Bugarin.

TOMADA DE CONTAS ESPECIAL. CONVÊNIO. DNIT. APROVAÇÃO PELO DNIT DAS ALTERAÇÕES NO PROJETO INICIAL DA OBRA. COMPROVAÇÃO DE QUE OS QUANTITATIVOS DOS SERVIÇOS MEDIDOS FORAM EXECUTADOS EM CONSONÂNCIA COM AS ALTERAÇÕES APROVADAS PELO DNIT. ACOLHIMENTO DE ALEGAÇÕES DE DEFESA. CONTAS REGULARES COM RESSALVAS. QUITAÇÃO.

TOMADA DE CONTAS ESPECIAL (TCE)

Secretaria de Controle Externo de Tomada de Contas Especial (Secex-TCE).

Trata-se de tomada de contas especial instaurada pelo Departamento Nacional de Infraestrutura de Transportes (DNIT) em desfavor do Sr. Carlos José Stüpp, ex-prefeito do município de Tubarão/SC (gestão 2001-2008) , em razão da execução parcial do objeto do convênio TT 53/2001, destinado à execução de obras e serviços de retirada de ramal ferroviário do perímetro urbano desse município e da construção de novas edificações para a transferência das instalações administrativas, e da oficina de manutenção de locomotivas para posição menos central da cidade.
2. Foram previstos R$ 3.798.758,32 para a consecução do objeto, conforme definido no 2º termo aditivo[footnoteRef:2], sendo 80% de responsabilidade da União e os 20% restantes correspondendo à contrapartida municipal. Posteriormente, em 22/11/2004, o total estimado foi aditivado para R$ 4.927.217,79. O ajuste, após diversas prorrogações, teve vigência até 18/9/2006[footnoteRef:3]. [2:  Peça 1, p. 226-230.]  [3:  Peça 3, p. 153.] 
3. A União transferiu duas parcelas, nos valores de R$ 882.771,84, em 19/3/2002, e R$ 2.000.000,00, em 29/6/2004, acompanhadas pelas proporcionais transferências por parte do município.
4. Para a execução da obra, foi contratada a empresa Setep - Topografia e Construções Ltda., cuja atividade gerou 25 medições no período de maio/2002 a julho/2006[footnoteRef:4], que totalizaram R$ 3.636.823,53. [4:  Peça 7, p. 190.] 
5. As obras foram recebidas pela prefeitura de Tubarão/SC em 13/11/2006, que rescindiu amigavelmente o contrato em 17/11/2006, restituindo R$ 148.880,22 aos cofres da União[footnoteRef:5]. [5:  Peça 4, p. 398; e peça 5, p. 6-10.] 
6. Conforme apontado pela então Secretaria de Controle Externo em Santa Catarina (Secex-SC) , o DNIT identificou morosidade no andamento das obras e execução em desacordo com o plano de trabalho avençado, visto que os projetos foram alterados unilateralmente pelo convenente, e o processo de aprovação das modificações estendeu-se para muito além da vigência do convênio.
7. A partir da constatação de que a execução física da obra teria atingido apenas 51,25% do objeto pactuado, a unidade instrutiva concluiu que, das cinco metas acordadas, uma teria sido integralmente atendida - elaboração do projeto - e duas teriam sido parcialmente cumpridas - construção da oficina de manutenção e de instalações de apoio.
8. A Controladoria-Geral da União, por meio do relatório de auditoria 1636/2013[footnoteRef:6], concluiu que o responsável se encontrava em débito com o erário. Após serem emitidos o certificado de auditoria[footnoteRef:7], o parecer do dirigente de controle interno[footnoteRef:8] e o pronunciamento ministerial[footnoteRef:9], o processo foi remetido a este Tribunal. [6:  Peça 13. p. 310-313.]  [7:  Peça 13, p. 314.]  [8:  Peça 13, p. 315.]  [9:  Peça 13, p. 326.] 
9. A Secex-SC, após instrução preliminar[footnoteRef:10], promoveu a citação do responsável pela execução parcial do objeto, no montante apontado pelo concedente, deduzido do valor da devolução do saldo da conta do convênio. [10:  Peça 16.] 
10. A unidade instrutiva descontou, também, a diferença entre o valor do segundo repasse e o seu equivalente financeiro na data de celebração do 2º termo aditivo, na tentativa de subtrair a perda de valor da moeda[footnoteRef:11]. [11:  Peça 16, §§ 30-32.] 
11. A Secex-SC, ao analisar as alegações de defesa, concluiu por rejeitá-las e propôs o julgamento das contas do Sr. Carlos José Stüpp pela irregularidade, a condenação ao recolhimento de débito no valor histórico de R$ 974.992,18 e aplicação de multa proporcional ao dano (peça 48) .
12. O representante do MP/TCU, subprocurador-geral Paulo Soares Bugarin, em seu parecer[footnoteRef:12], acompanhou a análise da defesa empreendida pela Secex-SC, mas discordou do encaminhamento proposto relativamente à quantificação do débito e seus motivos ensejadores, nos seguintes termos: [12:  Peça 51.] 
" (...) 13. No caso concreto em exame, percebe-se que a finalidade do instrumento de repasse não foi alcançada. Não há relato de que o ramal ferroviário tenha sido desativado nem de que a concessionária tenha desocupado a área central da cidade. Ao contrário, na avaliação dos serviços realizados, consta o registro de que a remoção dos trilhos não foi sequer iniciada, como se observa no item 5.6 da planilha demonstrativa da situação em que foi terminado o contrato com a construtora (peça 13, p. 180) . Tampouco foi construído o prédio da administração da concessionária (item 3 da mesma planilha) . De fato, ao se consultar o sítio eletrônico da Ferrovia Tereza Cristina (ftc.com.br, acesso em 21/02/2018) , verifica-se que sua sede ainda se encontra na Rua dos Ferroviários, nº 100, endereço da área que se pretendia liberar. 
14. De acordo com a jurisprudência do TCU, o não atingimento dos objetivos do convênio implica em dano ao erário no montante integral transferido (Acórdão 4712/2015-TCU-Primeira Câmara, 2581/2014- Plenário, ambos Rel. Min. Bruno Dantas; e 4024/2010-2ª Câmara, Rel. Min. Augusto Sherman) . Ou seja, o débito não corresponde somente à quantificação da parcela não executada, mas de todo o repasse, uma vez que nenhum benefício foi usufruído pela população local. 
15. Mesmo quando se aponta somente a inexecução parcial do objeto, em vez de frustração da finalidade do convênio, o entendimento prevalecente no TCU é de que são excluídas do débito somente as parcelas executadas que produzem algum benefício à sociedade (Acórdão 2812/2017-TCU-Primeira Câmara, Rel. Min. Weder de Oliveira; 358/2017-1ª Câmara, Rel. Min. Benjamin Zymler; 2491/2016-1ª Câmara, Rel. Min. Walton Alencar Rodrigues; e 10988/2015-2ª Câmara, Rel. Min. Marcos Bemquerer Costa) . No caso concreto dos autos, talvez a única beneficiada tenha sido a concessionária, e em mínima proporção, pois se relatou o uso do vestiário pelos operadores da Ferrovia Tereza Cristina (peça 48, p. 5) . Quanto ao aproveitamento futuro das instalações parcialmente edificadas, tampouco há certeza de que ocorrerá, uma vez que também há registro de deterioração verificada ainda em 2008. 
16. Pelos motivos acima expostos, considero que o dano envolvido nesta TCE deve corresponder à totalidade dos recursos repassados (R$ 2.882.771,84) , sob a responsabilidade do gestor do convênio, Sr. Carlos José Stüpp."
II
13. Encaminhados os autos a este gabinete, por considerar, naquele momento, que o processo ainda não apresentava condições de ser apreciado pelo colegiado, determinei sua restituição à unidade instrutiva a fim de que fosse promovida a citação do município de Tubarão/SC, pela totalidade do débito e em solidariedade com o responsável, em razão do acréscimo patrimonial decorrente pela parcela já executada da obra.
14. Tal medida aparentava ser necessária em razão de constar dos autos informação de que as instalações operacionais existentes eram de propriedade da Rede Ferroviária Federal S.A. (RFFSA) , estando, à época, arrendadas à Ferrovia Teresa Cristina[footnoteRef:13]. [13:  Peça 1, p. 40-42.] 
15. Uma vez que o município de Tubarão/SC possuía interesse nos imóveis liberados no processo de erradicação do trecho ferroviário para construção de equipamentos públicos, pretendia-se a aquisição das propriedades junto à RFFSA, por meio de permuta com as edificações a serem construídas com os recursos do convênio sob análise.
16. Além do possível ganho patrimonial com a permuta, configurou-se a construção, ainda que parcial, executada com recursos do convênio, em imóvel, ao que tudo indica, de propriedade do município. 
17. Havia, portanto, em princípio, aumento patrimonial municipal realizado com recursos do convênio que, destaco, não teve seu objeto concluído ao término de sua vigência.
III
18. Devidamente citados, tanto o ente federado[footnoteRef:14] quanto o responsável[footnoteRef:15] defenderam-se, o que foi analisado em conjunto com a defesa anteriormente apresentada pelo Sr. Carlos José Stüpp[footnoteRef:16]. [14:  Peça 61.]  [15:  Peça 65.]  [16:  Peças 24, 31, 37, 38, 39, 40, 41, 42, 43 e 45.] 
19. Em relação ao município, a Secretaria de Controle Externo de Tomada de Contas Especial (Secex-TCE) , que sucedeu a Secex-SC na análise do processo, não acolheu[footnoteRef:17] os argumentos apresentados, que versavam, em essência, acerca da ausência de ganho patrimonial do ente federado, dada a deterioração dos elementos edificados. [17:  Peças 67 e 68.] 
20. Diante disso, propuseram a abertura de novo e improrrogável prazo para o recolhimento do débito apontado no ofício de citação.
21. Cabe destacar que o auditor instrutor e o representante do MP/TCU discordaram quanto à responsabilização do município, visto que não restou configurado o benefício ao ente federado[footnoteRef:18]. [18:  Peças 66 e 69.] 
22. Em relação à defesa apresentada pelo Sr. Carlos José Stüpp, procurou responsabilizar o governo federal pela execução das obras e serviços e pelo embaraço ocorrido; o município de Tubarão/SC por ter auferido vantagem financeira e patrimonial, uma vez que houve a construção do objeto do contrato firmado no convênio 53/2001 e a obra está em posse do município de Tubarão/SC; e a empresa responsável pela realização da avença, no caso de ter ocorrido irregularidade e pagamentos por serviços supostamente não prestados ou em desacordo com o plano de trabalho.
23. Os entendimentos da unidade instrutiva, do auditor instrutor e do MP/TCU convergiram para a rejeição das alegações apresentadas pelo Sr. Carlos José Stüpp, pelo julgamento de suas contas pela irregularidade, por sua responsabilização pela integralidade do dano, bem como pela aplicação da sanção prevista no art. 57 da Lei 8.443/1992.
IV
24. Ao analisar os elementos presentes nos autos, observei que restavam alguns aspectos a serem esclarecidos pelo DNIT mediante oitiva.
25. Inicialmente, era necessário saber se as edificações construídas estavam sendo utilizadas pela empresa que administra a ferrovia. Ainda que a execução parcial não configurasse o alcance do objeto do convênio, a utilidade dos bens poderia representar ganho patrimonial ao proprietário do terreno no qual foram construídos.
26. Necessitava ser esclarecido, também, a quem pertencia o terreno em que foram possivelmente realizadas essas benfeitorias, e se havia alguma avaliação dos imóveis envolvidos em uma possível permuta.
27. Por fim, importava saber se houve, ou estava programada, alguma ação em prol da remoção do ramal ferroviário do centro da cidade de Tubarão, o que poderia, em última análise, corresponder ao atingimento do objetivo do convênio.
28. Era adequado, também, colher as mesmas informações junto à concessionária que administra a Ferrovia Tereza Cristina S.A. e o que mais considerasse pertinente a fim de elucidar o caso.
29. Autorizei, também, dado o desdobramento do processo, o ingresso da Ferrovia Tereza Cristina S.A. como interessada no processo[footnoteRef:19]. [19:  Peça 27.] 
V
30. Importa destacar que todas as edificações e benfeitorias foram realizadas em terreno pertencente ao DNIT, herdeiro do patrimônio operacional da extinta Rede Ferroviária Federal S.A., por força da Lei 11.483/2007, e que não foram avaliadas patrimonialmente.
31. Por fim, identificou-se que as edificações, à exceção dos vestiários e banheiros, estão sendo utilizados para outros fins, diferentes daqueles para os quais foram projetados, como depósitos de materiais.
32. Com base nas informações prestadas, bem como as anteriormente colhidas ao longo do processo, a Secex-TCE elaborou análise[footnoteRef:20] com convergência de entendimentos. [20:  Peças 92, 93 e 94.] 
33. Em relação à responsabilização do município de Tubarão/SC, a unidade instrutiva propõe acolher as alegações de defesa apresentadas, excluindo-o da relação processual, uma vez que restou comprovado que as benfeitorias não foram realizadas em terrenos de sua propriedade e que não  foi repassada ao município a área central da rede ferroviária, que ainda está sendo utilizada. Portanto, o ente federado não obteve qualquer ganho patrimonial.
34. Quanto ao Sr. Carlos José Stüpp, cujas alegações de defesa versaram, em síntese, acerca da responsabilização do município, que seria o titular do convênio; da ausência de má-fé ou comprovação de locupletamento; de que o objeto não foi concluído em razão de atrasos no repasse de recursos federais; e de que os recursos eram suficientes para executar apenas parte da obra, a unidade instrutiva considerou que deveria ser responsabilizado pelo dano decorrente da não execução do convênio.
35. O dano, entretanto, seria menor do que aquele inicialmente proposto. No novo cálculo, a Secex-TCE apontou que houve a execução parcial do convênio devido à não execução das metas 03 e 05, e execução parcial das metas 02 e 04, correspondendo, no total, a 51,25% do objeto.
36. No entender da Secex-TCE, uma vez que as edificações construídas estão sendo utilizadas pela empresa que administra a ferrovia, ainda que não para os fins previstos, o que impede concluir que a finalidade do instrumento tenha sido alcançada, pois o ramal ferroviário não foi desativado nem a concessionária desocupou a área central da cidade, a execução parcial do objeto ajustado resultou em ganho patrimonial para o DNIT.
37. Por esse motivo, considerar o dano ao erário como correspondente à totalidade dos recursos repassados, sem abater o valor aplicado nas edificações realizadas nas propriedades do DNIT, caracterizaria o enriquecimento sem causa da União.
38. Considerando que 51,25% do total repassado pela União, que foi de R$ 2.882.771,84, corresponderia a R$ 1.557.420,97, o montante correspondente à diferença, R$ 1.325.351,17, não foi comprovadamente aplicado no objeto. Desse valor deve ser descontado, também, o valor restituído de R$ 148.880,14.
39. Promovidos os devidos ajustes financeiros em razão da diferença temporal entre as movimentações financeiras, a unidade instrutiva concluiu que o débito importaria em R$ 974,992,18, em 30/6/2004.
40. Assim, propôs o julgamento das contas do responsável como irregulares, condenando-o ao pagamento do débito apurado, bem como a aplicação da multa prevista no art. 57 da Lei 8443/1992.
41. O representante do MP/TCU, subprocurador-geral Paulo Soares Bugarin, concordou[footnoteRef:21] com as análises e conclusões apresentadas pela Secex-TCE, divergindo, apenas, em relação à metodologia utilizada para quantificação do dano. [21:  Peça 95.] 
42. Segundo o subprocurador-geral, o montante equivalente aos pagamentos indevidos seria corretamente apurado, totalizando R$ 1.325.351,17 na data de 30/6/2004. A divergência se dá por conta da retroação desse valor à data da celebração da avença, com vistas a estimar a corrosão monetária. Fazendo-se assim, estaria a se apurar a expectativa do poder aquisitivo da verba disponibilizada ao convenente, e não o prejuízo na data em que ocorrera.
43. De maneira análoga, também se mostraria inadequado retroagir a quantia do saldo devolvido à mesma data de ocorrência do dano. O abatimento do valor de R$ 148.880,22 deve ser considerado na data da devolução, ou seja, em 17/11/2006.
VI
44. Concordo com as análises empreendidas pela Secex-TCE e pelo MP/TCU em relação ao acatamento das alegações de defesa e à exclusão da relação processual do município de Tubarão/SC, tendo em vista que as respostas obtidas nas oitivas permitiram afastar a hipótese de ganho patrimonial, uma vez que o DNIT é o proprietário do terreno em que as obras foram realizadas e que a Agência Nacional de Transportes Terrestres (ANTT) afetou as edificações ao serviço do transporte ferroviário prestado pela Ferrovia Tereza Cristina (FTC) .
45. Quanto à imputação de débito e julgamento pela irregularidade das contas do Sr. Carlos José Stüpp, divirjo dos encaminhamentos propostos pela Secex-TCE e pelo MP/TCU pelas razões que passo a expor.
46. Em suas alegações de defesa[footnoteRef:22], o Sr. Carlos José Stüpp apresenta reiteradamente três argumentos centrais. O primeiro é que o município de Tubarão/SC, desde a apresentação do projeto, registrou que o valor solicitado era suficiente para executar apenas parte das obras. O segundo refere-se à incongruência entre a aprovação pelo DNIT das alterações do projeto inicial por meio da Portaria DNIT 112/2011 e a não aprovação da prestação de contas final do convênio. O terceiro diz respeito à falta de incorporação das repercussões da aprovação das alterações do projeto inicial na análise realizada pelo tomador de contas no âmbito do DNIT. [22:  Peças 24, 31, 37, 38, 39, 40, 41, 42, 43 e 45] 
47. Em relação esse ponto[footnoteRef:23], o exame das peças dos autos revela que, já no ano de 2010, o juízo de valor sobre a aprovação das contas do convênio dependia da resolução das pendências referentes às alterações do projeto inicial, que ainda não tinham sido repassadas ao DNIT para análise e eventual aprovação. [23:  Peça 5, p. 36, 366, 372, 378, 380-390, ] 
48. Somente em 2011, após receber toda a documentação, o DNIT analisou as informações e aprovou a revisão do projeto por meio da Portaria 112/2011[footnoteRef:24]. [24:  Peça 6, p. 88.] 
49. Ocorre que o relatório do tomador de contas especial[footnoteRef:25] asseverou que a vistoria realizada no objeto do convênio, materializada pela elaboração do relatório técnico TUB-INF-16-PCT-2012[footnoteRef:26], revelou que houve execução parcial de 48,68% do objeto e o não alcance de algumas metas. [25:  Peça 13, p. 263.]  [26:  Peça 13, p. 170.] 
50. Entretanto, a leitura atenta desse relatório, embora corrobore a premissa de execução parcial do objeto, não corrobora a hipótese de que os recursos repassados ao município de Tubarão foram apenas parcialmente executados, o que seria o fundamento para a instauração da tomada de contas especial.
51. A fim de contextualizar o objeto da vistoria - os serviços executados e suas medições -, o Consórcio STE/Siscon assim se manifestou[footnoteRef:27]: [27:  Peça 13, p. 174.] 
"A SETEP, empresa contratada em fase de execução da obra efetuou e faturou até a 25ª medição correspondendo a R$ 3.636.823,53, incluindo os aditivos de valores efetuados pela Prefeitura sem anuência do DNIT durante a vigência do Convênio, e, por solicitação da Comissão da TCE do referido Convênio, a CGOFER/DIF, enquadramos os serviços executados dentro das metas especificadas no Plano de Trabalho integrante do 7º Termo Aditivo constante do Processo 50600005140/2002-53, que correspondem à planilha anexa a este relatório." (Não grifado no original) 
52. O consórcio afirma que a falta de projeto aprovado, desde o início do convênio, ensejou alterações de projeto e de valores e, ainda, por consequência, que a obra não observou qualquer cronograma[footnoteRef:28]. Sobre a execução, o consórcio informa que "durante sua execução foram construídos 80% do galpão de manutenção de locomotivas, 93% do almoxarifado e 100% do vestiário/banheiros". [28:  Peça 13, p. 176.] 
53. Sobre a convalidação pelo DNIT das chamadas alterações de projeto promovidas pelo município de Tubarão/SC, o consórcio assim afirmou[footnoteRef:29]: [29:  Peça 13, p. 176.] 
"Para apurar e solucionar os problemas gerados durante a execução das obras, o DNIT solicitou que a Prefeitura apresentasse os projetos executivos de acordo com as Normas e os preceitos do DNIT, o qual foi apresentado e aprovado conforme Portaria de Aprovação nº 112 de fevereiro de 2011, publicada no Boletim Administrativo nº 006 de 07 a 11 de fevereiro de 2011."
54.  A apresentação dos projetos executivos, por parte do município de Tubarão/SC, permitiu não só que os itens da obra pudessem ser enquadrados no plano de trabalho do convênio, conforme se viu acima, mas também que se estimasse o valor global do orçamento para que a obra fosse integralmente concluída e, ainda, que se verificasse o valor executado e medido das obras[footnoteRef:30], nos exatos termos do relatório elaborado pelo Consórcio STE/Siscon: [30:  Peça 13, p. 176.] 
"De acordo com o projeto aprovado e o orçamento com data base de novembro de 2009, seu valor global é de R$ 9.365.544,41 e o valor correspondente ao executado e medido foi de R$ 5.582.994,23.
Para corresponder aos valores dos repasses efetuados pela União, retroagimos os valores para maio de 2002, os quais passaram para: R$ 5.192.474,99 a preço global e R$ 3.145.283,60 a preço medido e executado."
55. É possível extrair duas conclusões da afirmação transcrita acima: os valores repassados ao município de Tubarão/SC, ao longo do período de vigência do convênio, não eram suficientes para a execução integral do empreendimento; os valores repassados ao munícipio foram executados e medidos, conforme aferido pela vistoria realizada pelo Consórcio STE/Siscon.
56.  Vê-se que os valores repassados ao município poderiam abranger, no máximo, a execução de 60% das obras, o que significa que o objeto do convênio TT 53/2001 seria, com base no projeto aprovado pela Portaria DNIT 112/2011, necessariamente considerado parcialmente executado ante a falta de recursos suficientes para sua conclusão.
57. Em relação aos valores efetivamente repassados e despendidos pelo município de Tubarão/SC, observa-se que o Consórcio STE/Siscon, responsável pela vistoria nas obras, concluiu pela conformidade de sua execução e medição.
58. A partir dessas conclusões, as alegações de defesa apresentadas pelo responsável quanto à insuficiência de recursos para a conclusão das obras, à incongruência entre a aprovação das alterações de projeto e a não aprovação da prestação de contas do convênio e à falta de incorporação da aprovação das alterações no projeto inicial nas análises realizadas pelo tomador de contas devem ser acolhidas.
59. Assim, resta descaracterizada a ocorrência do débito porque a execução parcial do objeto do convênio TT 53/2001 decorreu da insuficiência de repasses necessários para a conclusão da obra e não da execução irregular dos valores repassados ao município de Tubarão/SC.
60. Remanesce, entretanto, a irregularidade referente à morosidade, por parte do responsável, na entrega da documentação necessária para que o projeto executivo pudesse ser analisado e aprovado pelo DNIT. Assim, o Sr. Carlos José Stüpp deve ter suas contas julgadas regulares com ressalva, nos termos do art. 16, II, da Lei 8.443/1992.
61. Cumpre registrar que as alterações realizadas no projeto eram necessárias, tanto que, ao fim e ao cabo, o projeto foi aprovado. Logo, todo o volume de recursos foi revertido para o imóvel construído em terreno do Dnit, em uso útil para a concessionária, ou seja, foi integralmente aproveitado.
62. Para que o objeto incialmente acordado fosse totalmente executado, o Dnit e o município de Tubarão/SC, uma vez aprovadas as alterações no projeto inicial, deveriam ter pactuado novo convênio para dar continuidade ao objetivo de remover os trilhos.
63. Por fim, importa ressaltar que se o Dnit estava decidido a glosar as despesas referentes às alterações do projeto inicial, não deveria ter aceito ou sinalizado ou, como de fato aconteceu, ter dado seguimento ao processo de aprovação das alterações empreendidas, pois isso sinalizou ao convenente que estava em curso um processo de convalidação dessas alterações.
Diante do exposto, manifesto-me pela aprovação do acórdão que ora submeto à apreciação deste Colegiado. 
TCU, Sala das Sessões Ministro Luciano Brandão Alves de Souza, em tagDataSessao.
Weder de Oliveira 
Relator